---
title: 'Credit Risk Prediction with Decision Trees'
author: "Camila Andrea Moreno Ortiz"
date: "April 2026"
output:
  pdf_document:
    highlight: zenburn
    toc: yes
  html_document:
    highlight: default
    number_sections: yes
    theme: cosmo
    toc: yes
    toc_depth: 2
  word_document: default
editor_options: 
  markdown: 
    wrap: 72
---

```{r setup, include=FALSE}
knitr::opts_chunk$set(eval=T, echo=T)
```

# CREDIT RISK PREDICTION


En este documento se aborda el problema de predicción de riesgo
crediticio utilizando el dataset German Credit, compuesto por 1.000
solicitudes de crédito de un banco alemán con información sobre el
perfil financiero y sociodemográfico de cada cliente. La variable
objetivo `default` indica si el cliente incurrió en impago (Default) o
no (No_default).

El objetivo es construir y evaluar modelos de clasificación basados en
árboles de decisión capaces de predecir qué clientes tienen mayor
probabilidad de no devolver el crédito. Dado que el banco establece una
**matriz de costes asimétrica** (clasificar un cliente moroso como
solvente cuesta 5 veces más que el error inverso), el análisis no se
limitará al accuracy global sino que prestará esencial atención al
**Recall de la clase Default** como métrica prioritaria.

Este trabajo sigue la siguiente estructura:

1.  **Análisis descriptivo**: exploración, preparación y comprensión
    profunda del dataset antes de modelar.
2.  **Árbol de decisión**: construcción y evaluación del modelo C5.0
    base con todas las variables.
3.  **Reglas del árbol**: extracción e interpretación en lenguaje de
    negocio de las reglas aprendidas.
4.  **Bondad de ajuste**: evaluación del modelo sobre datos de test
    mediante métricas y curva ROC.
5.  **Modelos alternativos**: comparativa entre C5.0 con pruning, Random
    Forest y XGBoost, con análisis de explicabilidad.
6.  **Conclusiones**: síntesis integrada de hallazgos y recomendaciones
    operativas para el negocio bancario.

## Análisis descriptivo

```{r message=FALSE, warning=FALSE}
# Limpiar el entorno completamente
rm(list = ls())
```

```{r message=FALSE, warning=FALSE}
# Configuración inicial del entorno y aseguramiento de la reproducibilidad global

# Importación de librerías
librerias <- c("readr", "dplyr", "ggplot2","gridExtra","patchwork", "C50",
               "factoextra", "cluster", "randomForest", "iml", "caret",
               "gmodels", "ROCR", "corrplot", "ggcorrplot", "DescTools",
               "xgboost", "partykit")

# Instalación de las librerías
for (lib in librerias) {
  if (!requireNamespace(lib, quietly = TRUE)) {
    install.packages(lib)
  }
}

# Carga de librerías
library(readr)
library(dplyr)
library(ggplot2)
library(gridExtra)
library(patchwork)
library(C50)
library(randomForest)
library(iml)
library(caret)
library(gmodels)
library(ROCR)
library(corrplot)
library(ggcorrplot)
library(DescTools)
library(xgboost)
library(partykit)
library(scales)
```

```{r message=FALSE, warning=FALSE}
# Carga de datos
credit <- read_csv("data/credit.csv")

# Visualizamos las dimensiones del dataset
dim(credit)

# Exploramos la estructura del dataset con glimpse
glimpse(credit)

# Visualizamos la cantidad de valores nulos
colSums(is.na(credit))

# Vemos si los datos están ordenados o no viendo las 10 primeras y últimas filas
head(credit, 10)

tail(credit, 10)

# Visualizamos los valores únicos de las variables consideradas como categóricas
sapply(credit[, sapply(credit, is.character)], unique)

# Resumen estadístico de las variables consideradas numéricas
summary(credit)

```

Cabe recalcar que ninguna de las variables contiene valores nulos, por
lo que en ese sentido, no será necesaria un tratamiento de este tipo de
valores.

Tras la primera exploración del dataset y su estructura, podemos
establecer el diccionario de variables de la siguiente manera:

**Variables numéricas continuas**

| Variable | Descripción | Rango observado |
|----|----|----|
| `months_loan_duration` | Duración del préstamo en meses | 4 – 72 |
| `amount` | Importe del crédito en marcos alemanes (DM) | 250 – 18.424 |
| `age` | Edad del solicitante en años | 19 – 75 |

**Variables consideradas numéricas que son categóricas**

| Variable | Descripción | Valores |
|----|----|----|
| `installment_rate` | Cuota del préstamo como % de la renta disponible | 1 (bajo) – 4 (alto) |
| `residence_history` | Años en la residencia actual | 1 (menos tiempo) – 4 (más tiempo) |
| `existing_credits` | Número de créditos existentes en este banco | 1 – 4 |
| `dependents` | Número de personas a cargo | 1 – 2 |

Estas cuatro variables requieren la conversión a 'factor' antes del
modelado. Tratarlas como numéricas continuas introduciría errores.

**Variables categóricas**

| Variable | Descripción | Niveles |
|----|----|----|
| `checking_balance` | Saldo de la cuenta corriente | `< 0 DM`, `1 - 200 DM`, `> 200 DM`, `unknown` |
| `credit_history` | Historial de crédito previo | `critical`, `delayed`, `fully repaid`, `fully repaid this bank`, `repaid` |
| `purpose` | Finalidad del préstamo | `business`, `car (new)`, `car (used)`, `domestic appliances`, `education`, `furniture`, `others`, `radio/tv`, `repairs`, `retraining` |
| `savings_balance` | Saldo en cuentas de ahorro/bonos | `< 100 DM`, `101 - 500 DM`, `501 - 1000 DM`, `> 1000 DM`, `unknown` |
| `employment_length` | Antigüedad en el empleo actual | `unemployed`, `0 - 1 yrs`, `1 - 4 yrs`, `4 - 7 yrs`, `> 7 yrs` |
| `personal_status` | Estado civil y sexo | `single male`, `married male`, `divorced male`, `female` |
| `other_debtors` | Otros deudores o avalistas | `none`, `co-applicant`, `guarantor` |
| `property` | Bien inmueble o activo más valioso | `real estate`, `building society savings`, `other`, `unknown/none` |
| `installment_plan` | Otros planes de pago a plazos | `none`, `bank`, `stores` |
| `housing` | Régimen de vivienda | `own`, `rent`, `for free` |
| `telephone` | Teléfono registrado a nombre del cliente | `yes`, `none` |
| `foreign_worker` | Trabajador extranjero | `yes`, `no` |
| `job` | Tipo de empleo | `unemployed non-resident`, `unskilled resident`, `skilled employee`, `mangement self-employed` |

**Variable objetivo (target)**

| Variable | Descripción | Valores |
|----|----|----|
| `default` | Riesgo crediticio del cliente | `1` = No default (buen pagador) · `2` = Default (mal pagador) |

Es el momento de convertir las variables categóricas a factor:
```{r message=FALSE, warning=FALSE}
# Comenzamos por la variable objetivo:
credit$default <- factor(credit$default,
                         levels = c(1,2),
                         labels = c("No_default", "Default"))

# Continuamos con las variables "character":
vars_factor <- c("checking_balance", "credit_history", "purpose",
                 "savings_balance", "employment_length", "personal_status",
                 "other_debtors", "property", "installment_plan",
                 "housing", "telephone", "foreign_worker", "job")

credit[vars_factor] <- lapply(credit[vars_factor], factor)

# Finalizamos con las variables consideradas numéricas:
credit$installment_rate <- factor(credit$installment_rate, levels = 1:4)
credit$residence_history <- factor(credit$residence_history, levels = 1:4)
credit$existing_credits <- factor(credit$existing_credits, levels = 1:4)
credit$dependents <- factor(credit$dependents, levels = 1:2)

# Verificamos
glimpse(credit)

```

### Análisis Univariante

Es el momento de visualizar las distribuciones de las variables.
Comenzando por la **variable objetivo**:

```{r message=FALSE, warning=FALSE}
# Distribución del target
table(credit$default)
prop.table(table(credit$default))

# Graficamos
ggplot(credit, aes(x = default, fill = default)) +
  geom_bar() +
  geom_text(stat = "count",
            aes(label = paste0(after_stat(count), "\n(",
                               round(after_stat(count) / 1000 * 100, 1), "%)")),
            vjust = 1.5, color = "white", fontface = "bold", size = 4) +
  scale_fill_manual(values = c("No_default" = "#2196F3", "Default" = "#E53935")) +
  labs(title = "Distribución de la variable target",
       x = NULL, y = "Número de clientes") +
  theme_minimal() +
  theme(legend.position = "none")

```

Esto nos demuestra que el dataset está desbalanceado, el 70% de los
casos corresponden a clientes "No default", frente al 30% de "default".
Un modelo de clasificación sencillo que siempre predijera "No default"
alcanzaría ya un 70% de accuracy sin aprender nada. Como se comenta al
incio del documento, esta métrica por sí sola no será suficiente para
evaluar el modelo.

**Distribución variables numéricas**

```{r message=FALSE, warning=FALSE}
# Estadísticos
summary(credit[, c("months_loan_duration", "amount", "age")])

# Graficamos
p_duration <- ggplot(credit, aes(x = months_loan_duration)) +
  geom_histogram(bins = 30, fill = "#2196F3", color = "white") +
  labs(title = "Duración del préstamo",
       x = "Meses", y = "Frecuencia") +
  theme_minimal()

p_amount <- ggplot(credit, aes(x = amount)) +
  geom_histogram(bins = 30, fill = "#2196F3", color = "white") +
  labs(title = "Importe del crédito",
       x = "DM", y = "Frecuencia") +
  theme_minimal()

p_age <- ggplot(credit, aes(x = age)) +
  geom_histogram(bins = 30, fill = "#2196F3", color = "white") +
  labs(title = "Edad del solicitante",
       x = "Años", y = "Frecuencia") +
  theme_minimal()

grid.arrange(p_duration, p_amount, p_age, ncol = 3)
```

Las tres variables numéricas continuas nos muestran patrones de
distribución con asimetría positiva, es decir, con cola hacia la
derecha, indicando que la mayoría de los clientes se concentran en
valores bajos.

-   **`months_loan_duration`:** La mayoría de préstamos tienen una
    duración de entre 12 y 24 meses, con picos claros en estos valores.
    Los préstamos con más de 48 meses de duración son minoritarios. Por
    lo que la distribución nos sugiere que los préstamos se conceden
    principalmente a corto-medio plazo.

-   **`amount`:** Existe una fuerte concentración por debajo de los
    5.000 DM, con una cola larga hacia importes más elevados. El importe
    mediano es de 2.320 DM frente a una media de 3.271, diferencia que
    ya refleja la asimetría de la distribución. Se ve una presencia de
    outliers, ya que se ven casos aislados por encima de 15.000 DM.

-   **`age`:** Hay un pico alrededor de los 25-30 años, decayendo
    progresivamente hacia edades mayores. La mayoría de los solicitantes
    son adultos jóvenes, con muy pocos casos por encima de los 60 años.
    La mediana es de 33 años y la media de 35,5 años.

**Distribución univariante - variables categóricas**

Primero veremos un conteo de los distintos niveles de cada variable.
Después graficaremos las distribuciones. Para ello, dado que son 13
variables, haremos 4 grids. Primero uno con las variables que tienen
menos niveles, a continuación el resto, luego las dos variables con más
niveles por separado para visualizarlas mejor y finalmente las 4
variables numéricas convertidas a factor:

```{r message=FALSE, warning=FALSE}
# Conteos por nivel
summary(credit[, sapply(credit, is.factor)])

# Grid 1: variables con pocos niveles
p_checking <- ggplot(credit, aes(x = checking_balance)) +
  geom_bar(fill = "#2196F3") +
  labs(title = "checking_balance", x = NULL, y = "Frecuencia") +
  theme_minimal() +
  theme(axis.text.x = element_text(angle = 45, hjust = 1))

p_history <- ggplot(credit, aes(x = credit_history)) +
  geom_bar(fill = "#2196F3") +
  labs(title = "credit_history", x = NULL, y = "Frecuencia") +
  theme_minimal() +
  theme(axis.text.x = element_text(angle = 45, hjust = 1))

p_savings <- ggplot(credit, aes(x = savings_balance)) +
  geom_bar(fill = "#2196F3") +
  labs(title = "savings_balance", x = NULL, y = "Frecuencia") +
  theme_minimal() +
  theme(axis.text.x = element_text(angle = 45, hjust = 1))

p_employment <- ggplot(credit, aes(x = employment_length)) +
  geom_bar(fill = "#2196F3") +
  labs(title = "employment_length", x = NULL, y = "Frecuencia") +
  theme_minimal() +
  theme(axis.text.x = element_text(angle = 45, hjust = 1))

p_housing <- ggplot(credit, aes(x = housing)) +
  geom_bar(fill = "#2196F3") +
  labs(title = "housing", x = NULL, y = "Frecuencia") +
  theme_minimal()

p_job <- ggplot(credit, aes(x = job)) +
  geom_bar(fill = "#2196F3") +
  labs(title = "job", x = NULL, y = "Frecuencia") +
  theme_minimal() +
  theme(axis.text.x = element_text(angle = 45, hjust = 1))

grid.arrange(p_checking, p_history, p_savings,
             p_employment, p_housing, p_job,
             ncol = 3)

# Grid 2: resto de variables
p_status <- ggplot(credit, aes(x = personal_status)) +
  geom_bar(fill = "#2196F3") +
  labs(title = "personal_status", x = NULL, y = "Frecuencia") +
  theme_minimal() +
  theme(axis.text.x = element_text(angle = 45, hjust = 1))

p_debtors <- ggplot(credit, aes(x = other_debtors)) +
  geom_bar(fill = "#2196F3") +
  labs(title = "other_debtors", x = NULL, y = "Frecuencia") +
  theme_minimal()

p_plan <- ggplot(credit, aes(x = installment_plan)) +
  geom_bar(fill = "#2196F3") +
  labs(title = "installment_plan", x = NULL, y = "Frecuencia") +
  theme_minimal()

p_foreign <- ggplot(credit, aes(x = foreign_worker)) +
  geom_bar(fill = "#2196F3") +
  labs(title = "foreign_worker", x = NULL, y = "Frecuencia") +
  theme_minimal()

p_telephone <- ggplot(credit, aes(x = telephone)) +
  geom_bar(fill = "#2196F3") +
  labs(title = "telephone", x = NULL, y = "Frecuencia") +
  theme_minimal()

grid.arrange(p_status, p_debtors, p_plan, p_foreign, p_telephone, ncol = 3)

# Grid 3: purpose y property:
p_property <- ggplot(credit, aes(x = property)) +
  geom_bar(fill = "#2196F3") +
  labs(title = "property", x = NULL, y = "Frecuencia") +
  theme_minimal() +
  theme(axis.text.x = element_text(angle = 45, hjust = 1))


p_purpose <- ggplot(credit, aes(x = purpose)) +
  geom_bar(fill = "#2196F3") +
  labs(title = "purpose", x = NULL, y = "Frecuencia") +
  theme_minimal() +
  theme(axis.text.x = element_text(angle = 45, hjust = 1))

grid.arrange(p_purpose, p_property, ncol=2)

# Grid 4: Variables numéricas convertidas a factor
p_inst_rate <- ggplot(credit, aes(x = installment_rate)) +
  geom_bar(fill = "#2196F3") +
  labs(title = "installment_rate", x = NULL, y = "Frecuencia") +
  theme_minimal()

p_residence <- ggplot(credit, aes(x = residence_history)) +
  geom_bar(fill = "#2196F3") +
  labs(title = "residence_history", x = NULL, y = "Frecuencia") +
  theme_minimal()

p_credits <- ggplot(credit, aes(x = existing_credits)) +
  geom_bar(fill = "#2196F3") +
  labs(title = "existing_credits", x = NULL, y = "Frecuencia") +
  theme_minimal()

p_dependents <- ggplot(credit, aes(x = dependents)) +
  geom_bar(fill = "#2196F3") +
  labs(title = "dependents", x = NULL, y = "Frecuencia") +
  theme_minimal()

grid.arrange(p_inst_rate, p_residence, p_credits, p_dependents, ncol = 2)

```

-   **`checking_balance`:** La categoría más frecuente es `unknown` (394
    clientes, 39.4%), que en el contexto del dataset indica ausencia de
    cuenta corriente. Le siguen 274 clientes con menos de 0 DM y 269
    personas con un saldo de entre 1 y 200 DM. Solo 63 clientes poseen
    un saldo superior a 200 DM.

-   **`credit_history`:** El 53% de los clientes tiene créditos
    previamente repaid. Destaca que 293 clientes tienen un historial
    clasificado como crítico, lo que sugiere que el banco concede
    créditos incluso a perfiles con historial problemático.

-   **`savings_balance`:** 603 casos tienen menos de 100 DM, es decir,
    la mayoría de los solicitantes tienen escasos ahorros, lo que es
    relevante como predictor de riesgo.

-   **`employment_length`:** predominan los empleados con antigüedad de
    entre 1 y 4 años (339) y con más de 7 años (253). Los desempleados
    son minoría (62 casos).

-   **`housing`:** La mayoría de los clientes vive en una vivienda
    propia, el 71.3%.

-   **`job`:** Dominan los 'skilled employee', siendo un 63%. Los
    `unemployed non-resident` son solo 22 casos, categoría muy
    minoritaria.

-   **`personal_status`:** Predominan los hombres solteros con un 54.8%,
    seguidos de las mujeres con un 31%. La variable combina sexo y
    estado civil, lo que limita su interpretabilidad.

-   **`other_debtors`:** El 90.7% de los clientes no tiene avalistas ni
    co-solicitantes. Nos encontramos ante una variable muy
    desbalanceadam con escasa variabilidad.

-   **`installment_plan`:** El 81.4% de los clientes no tiene otros
    planes de pago activos (`none`).

-   **`foreign_worker`:** Existe un aplastante 96.3% de clientes que son
    trabajadores extranjeros. Esta variable tiene muy poca variabilidad
    y probablemente no aporte mucho al modelo.

-   **`telephone`:** El 59.6% no tiene teléfono registrado a nombre del
    cliente.

-   **`property`:** Distribución bastante equilibrada entre `other`
    (332), `real state` (282) y `building society savings` (232). Solo
    154 clientes no tienen ninguna propiedad registrada.

-   **`purpose`:** El motivo más frecuente es `radio/tv` con 280 casos,
    seguido de coche nuevo con 234 y muebles con 181. Los préstamos para
    `retraining` y `domestic appliances` se pueden catalogar como
    "anecdóticos".

-   **`installment_rate`:** Casi la mitad de los clientes (47.6%)
    destina el mayor porcentaje de su renta disponible al pago de la
    cuota del préstamo. Los niveles 1 y 3 son los menos frecuentes.

-   **`residence_history`:** Los niveles 2 y 4 (308 y 413
    respectivamente), indican que los clientes tienden a llevar entre 1
    y 4 años o más de 7 años en su residencia actual. El nivel 1 es el
    menos frecuente con 130 casos.

-   **`existing_credits`:** La mayoría de los solicitantes tiene un
    único activo en el banco, el 63,3%. Tener 3 o más créditos es muy
    poco frecuente (34 casos en total), lo que convierte esta variable
    en poco discriminante para valores altos.

-   **`dependents`:** El 84,5% de los clientes tiene solo 1 persona a
    cargo. Con apenas 155 casos en el nivel 2, esta variable presenta
    muy poca variabilidad y probablemente aportará escasa capacidad
    predictiva al modelo.

### Análisis Bivariante

Una vez estudiada la distribución individual de cada variable,
analizamos su relación con la variable target `default`. El objetivo es
identificar qué variables pueden presentar diferencias claras entre
clientes con y sin impago, para obtener una primera intuición sobre su
capacidad predictiva antes de construir el modelo.

**Variables numéricas vs `default`**

Para las variables numéricas continuas utilizamos boxplots, que nos
permitirán comparar la distribución de cada variable entre los dos
grupos (Default vs No default) y detectar la presencia de valores
atípicos. Ante la presencia de estos, habrá que tomar una decisión
justificada sobre si imputarlos, eliminarlos o mantenerlos.

```{r message=FALSE, warning=FALSE}

# months_loan_duration
p_box_duration <- ggplot(credit, aes(x = default, y = months_loan_duration, fill = default)) +
  geom_boxplot() +
  scale_fill_manual(values = c("No_default" = "#2196F3", "Default" = "#E53935")) +
  labs(title = "Duración del préstamo vs Default",
       x = NULL, y = "Meses") +
  theme_minimal() +
  theme(legend.position = "none")

# amount
p_box_amount <- ggplot(credit, aes(x = default, y = amount, fill = default)) +
  geom_boxplot() +
  scale_fill_manual(values = c("No_default" = "#2196F3", "Default" = "#E53935")) +
  labs(title = "Importe del crédito vs Default",
       x = NULL, y = "DM") +
  theme_minimal() +
  theme(legend.position = "none")

# age
p_box_age <- ggplot(credit, aes(x = default, y = age, fill = default)) +
  geom_boxplot() +
  scale_fill_manual(values = c("No_default" = "#2196F3", "Default" = "#E53935")) +
  labs(title = "Edad vs Default",
       x = NULL, y = "Años") +
  theme_minimal() +
  theme(legend.position = "none")

grid.arrange(p_box_duration, p_box_amount, p_box_age, ncol = 3)

```

Visualizamos los valores concretos extremos:

```{r message=FALSE, warning=FALSE}
boxplot.stats(credit$months_loan_duration)$out

boxplot.stats(credit$amount)$out

boxplot.stats(credit$age)$out

```

Los boxplots revelan la presencia de outliers en las tres variables
numéricas. Teniendo en cuenta el contexto del dominio bancario, se trata
de valores plausibles y reales: importes elevados, préstamos a largo
plazo y clientes de edad avanzada son perfectamente posibles en este
contexto. No se detectan errores evidentes de entrada de datos ni
valores imposibles, por lo que se decide mantener todos los datos sin
imputación alguna.\
Adicionalmente, los boxplots muestran diferencias relevantes entre
grupos. Los clientes con Default tienden a solicitar préstamos de mayor
importe y mayor duración que los clientes sin Default, sin embargo, la
edad no muestra una separación tan clara entre los grupos.

**Variables numéricas vs `default`**

```{r message=FALSE, warning=FALSE}
# Función auxiliar para no repetir código
plot_biv <- function(var, titulo) {
  ggplot(credit, aes(x = .data[[var]], fill = default)) +
    geom_bar(position = "fill") +
    scale_fill_manual(values = c("No_default" = "#2196F3", "Default" = "#E53935")) +
    scale_y_continuous(labels = scales::percent) +
    labs(title = titulo, x = NULL, y = NULL, fill = NULL) +
    theme_minimal() +
    theme(axis.text.x = element_text(angle = 45, hjust = 1),
          legend.position = "none")
}

# Grid 1
grid.arrange(
  plot_biv("checking_balance", "checking_balance"),
  plot_biv("credit_history", "credit_history"),
  plot_biv("savings_balance", "savings_balance"),
  plot_biv("employment_length", "employment_length"),
  plot_biv("housing", "housing"),
  plot_biv("job", "job"),
  ncol = 3
)

# Grid 2
grid.arrange(
  plot_biv("personal_status", "personal_status"),
  plot_biv("other_debtors", "other_debtors"),
  plot_biv("installment_plan", "installment_plan"),
  plot_biv("foreign_worker",  "foreign_worker"),
  plot_biv("telephone", "telephone"),
  plot_biv("property", "property"),
  ncol = 3
)

# Grid 3
grid.arrange(
  plot_biv("purpose", "purpose"),
  plot_biv("installment_rate", "installment_rate"),
  plot_biv("residence_history", "residence_history"),
  plot_biv("existing_credits", "existing_credits"),
  plot_biv("dependents", "dependents"),
  ncol = 3
)
```

Tras estos resultados podemos sacar las siguientes conclusiones de cada
variable:

-   **`checking_balance`**: variable muy discriminante. Los clientes con
    saldo negativo (`< 0 DM`) presentan la tasa de default más alta
    (\~50%), mientras que los clientes sin cuenta corriente (`unknown`)
    tienen la tasa más baja (\~15%). A mayor saldo, menor riesgo de
    impago.

-   **`credit_history`**: clara separación entre categorías. Los
    historiales `fully repaid` y `fully repaid this bank` presentan
    tasas de default elevadas (\~40-50%), lo que resulta contraintuitivo
    a primera vista. Sin embargo, puede explicarse porque estos clientes
    son nuevos en el banco y tienen menos historial acumulado. El
    historial `critical` muestra una tasa moderada (\~22%),
    probablemente porque el banco ya les aplica condiciones más
    restrictivas.

-   **`savings_balance`**: a mayor ahorro, menor tasa de default. Los
    clientes con menos de 100 DM en ahorros tienen la tasa más alta
    (\~35%), mientras que los que tienen más de 1.000 DM presentan la
    más baja (\~15%). Variable con clara capacidad discriminante.

-   **`employment_length`**: los desempleados (`unemployed`) tienen la
    tasa de default más alta (\~35%). Los empleados con más de 7 años de
    antigüedad presentan la tasa más baja (\~25%). La separación es
    moderada.

-   **`housing`**: los clientes que viven de alquiler (`rent`) presentan
    mayor tasa de default que los propietarios (`own`). Los que viven
    gratis (`for free`) muestran una tasa intermedia-alta.

-   **`job`**: diferencias moderadas entre categorías. Los
    `unskilled resident` presentan mayor tasa de default que los
    `skilled employee`. Los `unemployed non-resident` tienen pocos casos
    y poca fiabilidad estadística.

-   **`personal_status`**: las mujeres presentan una tasa de default
    ligeramente superior a los hombres solteros. Los hombres divorciados
    muestran la tasa más alta. Diferencias moderadas entre categorías.

-   **`other_debtors`**: los co-solicitantes (`co-applicant`) presentan
    la tasa de default más alta (\~40%), mientras que tener un avalista
    (`guarantor`) la reduce considerablemente (\~25%). Sin embargo, dado
    el fuerte desbalance de esta variable (90% `none`), los resultados
    de las categorías minoritarias deben interpretarse con cautela.

-   **`installment_plan`**: los clientes con plan de pago en tiendas
    (`stores`) presentan mayor tasa de default. Diferencias moderadas.
    Variable poco discriminante dado su desbalance.

-   **`foreign_worker`**: la tasa de default entre trabajadores
    extranjeros (\~31%) es muy superior a la de no extranjeros (\~8%).
    Sin embargo, con solo 37 casos en la categoría `no`, este resultado
    no es estadísticamente robusto.

-   **`telephone`**: los clientes sin teléfono registrado presentan
    mayor tasa de default que los que sí tienen. Diferencia moderada,
    variable con capacidad predictiva limitada.

-   **`property`**: los clientes sin propiedades (`unknown/none`)
    presentan la tasa de default más alta (\~45%), mientras que los
    propietarios de inmuebles (`real estate`) tienen la más baja
    (\~25%). Variable moderadamente discriminante.

-   **`purpose`**: destacan `education` y `retraining` con tasas de
    default elevadas, aunque con pocos casos. Entre los propósitos
    frecuentes, `car (new)` presenta mayor riesgo que `car (used)` o
    `radio/tv`.

-   **`installment_rate`**: a mayor porcentaje de renta destinado a la
    cuota, mayor tasa de default. El nivel 4 (el más alto) presenta la
    tasa de default más elevada. Variable con tendencia clara y
    capacidad discriminante moderada.

-   **`residence_history`**: diferencias pequeñas entre niveles. Los
    clientes con menos tiempo en su residencia (nivel 1) presentan
    ligeramente mayor tasa de default. Variable poco discriminante.

-   **`existing_credits`**: el nivel 3 presenta la tasa de default más
    baja, aunque con pocos casos. En general las diferencias son
    pequeñas y la variable parece poco discriminante.

-   **`dependents`**: diferencias mínimas entre tener 1 o 2 personas a
    cargo. Variable prácticamente no discriminante para predecir el
    default.

### Tests estadísticos de asociación

Para poder cuantificar de una forma objetiva la relación entre cada
variable predictora y el target, aplicamos tests estadísticos de
asociación. Esto nos permite ir más allá de una simple inspección visual
y así poder obtener un ranking comparable entre todas las variables.

Para las variables categóricas se utilizará la **V de Cramér**, una
medida de asociación basada en el estadístico chi-cuadrado que toma
valores entre 0 y 1, indicando "Sin asociación" y "Asociación perfecta"
respectivamente. Como referencia orientativa: - $V < 0.1 \rightarrow$
Asociación débil - $0.1 \le V < 0.3 \rightarrow$ Asociación
débil-moderada - $0.3 \le V < 0.5 \rightarrow$ Asociación moderada -
$0.1 \ge 0.5 \rightarrow$ Asociación fuerte

Para las variables numéricas se utilizará el **Test de Wilcoxon**
(Mann-Whitney), una alternativa no paramétrica al t-test más robusta
ante distribuciones asimétricas como las que hemos podido observar. Un
$p-valor < 0.05$ indica que las diferencias entre el grupo Default y No
Default son estadísticamente significativas.

```{r message=FALSE, warning=FALSE}
library(DescTools)

# V de Cramér para todas las categóricas vs default
vars_cat <- c("checking_balance", "credit_history", "purpose",
              "savings_balance", "employment_length", "personal_status",
              "other_debtors", "property", "installment_plan", "housing",
              "telephone", "foreign_worker", "job", "installment_rate",
              "residence_history", "existing_credits", "dependents")

cramer_results <- data.frame(
  Variable   = vars_cat,
  CramerV    = sapply(vars_cat, function(v) {
    CramerV(table(credit[[v]], credit$default))
  })
) %>%
  arrange(desc(CramerV))

print(cramer_results)

# Wilcoxon para las numéricas vs default
wilcox_amount   <- wilcox.test(amount   ~ default, data = credit)
wilcox_duration <- wilcox.test(months_loan_duration ~ default, data = credit)
wilcox_age      <- wilcox.test(age ~ default, data = credit)

data.frame(
  Variable  = c("amount", "months_loan_duration", "age"),
  p_valor   = c(wilcox_amount$p.value,
                wilcox_duration$p.value,
                wilcox_age$p.value)
)
```

Los resultados confirman y matizan lo observado visualmente:

-   **`checking_balance`** es con diferencia la variable categórica más
    asociada al target, seguida de **`credit_history`** y
    **`saving_balance`** con asociaciones débil-moderadas. En el extremo
    opuesto, `dependents` presenta una asociación prácticamente nula,
    confirmando lo que ya se veía en los gráficos.

-   En cuanto a las variables numéricas, las tres muestran diferencias
    estadísticamente significativas entre clientes con y sin default. La
    más relevante de las tres con un p-valor extremadamente pequeño es
    `months_loan_duration`. Los préstamos de mayor duración se asocian
    con mayor riesgo de default.

### Correlación entre variables numéricas

Los tests de Wilcoxon anteriores analizaban la relación de cada variable
numérica con el target de forma individual. Ahora estudiaremos si existe
relación entre las propias variables predictoras numéricas, es decir, si
existe multicolinealidad. Recordemos que dos variables muy
correlacionadas entre sí al aportar información redundante, pueden
distorsionar la interpretación del modelo.

Dada la distribución asimétrica de las variables, utilizamos la
correlación Spearman en lugar de la de Pearson. Spearman mide la
correlación entre los rangos de los valores, siendo más robusta ante la
falta de normalidad y la presencia de outliers.

```{r message=FALSE, warning=FALSE}
# Matriz de correlación
cor_matrix <- cor(credit[, c("months_loan_duration", "amount", "age")],
                  method = "spearman")  # Spearman por las distribuciones asimétricas
print(round(cor_matrix, 3))

# Visualización
library(corrplot)
corrplot(cor_matrix, method = "color", type = "upper",
         addCoef.col = "black", tl.col = "black")
```

Tras ver esta matriz de correlación de Spearman, se puede concluir que
no existe una multicolinealidad problemática entre las variables
numéricas. En todo caso, la única correlación destacable es entre
`months_loan_duration` y `amount`, con una correlación positiva de 0.62,
indicando que los préstamos de mayor importe tienden a concederse a
plazos más largos. Esta correlación no es lo suficientemente alta como
para considerar eliminar una de las dos variables, ya que ambas aportan
información propia al modelo.

### Tablas de contingencia

A partir del ranking obtenido en los tests estadísticos, profundizamos
en las variables con mayor capacidad discriminante mediante tablas de
contingencia. Estas tablas muestran la distribución conjunta de cada
variable con `default`, permitiendo identificar qué categorías concretas
concentra mayor riesgo de impago. Se analizan únicamente las variables
con V de Cramér más elevada, ya que son las que aportarán mayor valor
predictivo al modelo: `checking_balance`, `credit_history`,
`savings_balance` y `purpose`.

```{r message=FALSE, warning=FALSE}
# Tablas de contingencia con proporciones por fila
vars_top4 <- c("checking_balance", "credit_history",
               "savings_balance", "purpose")

for (v in vars_top4) {
  cat("\n====", v, "====\n")
  t <- table(credit[[v]], credit$default)
  print(t)
  cat("\nProporciones por fila:\n")
  print(round(prop.table(t, margin = 1) * 100, 1))
}
```

-   **`checking_balance`:** A mayor saldo en la cuenta menor riesgo de
    impago. Los clientes con saldo negativo presentan la tasa de default
    más alta de todas las categorías de esa variable, un 49,3%, una
    proporción casi equiparable a la de no impago (50,7%). En el extremo
    opuesto, los clientes sin cuenta correinte tienen la tasa de impago
    más baja con solo un 11,7%. Los clientes con saldo entre 1 y 200 DM
    presentan un riesgo intermedio (39,0%), mientras que los que superan
    los 200DM se sitúan en el 22,2%.

-   **`credit_history`:** Los clientes con un historial de
    `fully repaid`y `fully repaid this bank` presentan las tasas de
    impago más altas, superando incluso a los clientes con historial de
    `delayed` (31,8%). Estos datos son contraintuitivos, pero pueden
    significar que el banco relaje los requisitos para concederles
    créditos a estos perfiles y esto esté acabando en un escenario no
    deseado. Por otro lado, los clientes con historial "crítico"
    registran menos impagos (17.1%), esto puede ser debido a que el
    banco solo apruebe créditos a los mejores de ese grupo bajo filtros
    altamente estrictos.

-   **`savings_balance`:** A mayor ahorro, menor tasa de impago. Los
    clientes con menos de 100 DM en ahorros presentan la tasa más alta
    (36%), mientras que los que tienen más de 1.000 DM presentan la más
    baja (12,5%). Destaca que los clientes sin cuenta de ahorros tienen
    una tasa de solo el 17,5% similar a los ahorradores de nivel
    medio-alto, lo que está sugiriendo una ausencia de necesidad de
    cuenta de ahorros más que ausencia de capacidad de ahorro.

-   **`purpose`:** La finalidad del préstamo muestra diferencias
    relevantes entre categorías. Los préstamos para `education`
    presentan la tasa de default más alta entre los propósitos
    frecuentes (44.0%), seguidos de `car (new)` (38.0%) y `business`
    (35.1%). En el extremo opuesto, `car (used)` (16.5%) y `radio/tv`
    (22.1%) presentan las tasas más bajas. Una interpretación posible es
    que los coches usados implican importes menores y plazos más cortos,
    mientras que la educación supone una inversión a largo plazo con
    retorno incierto. Los propósitos con muy pocos casos (`retraining`,
    `domestic appliances`, `others`) deben interpretarse con cautela por
    su escasa representatividad estadística.

### Conclusiones - Ranking de relevancia

Tras el análisis descriptivo, bivariante y los tests estadísticos,
podemos establecer las siguientes conclusiones antes de abordar el
modelado:

**Variables más relevantes** (V de Cramér \> 0.15 o Wilcoxon
significativo):

-   `checking_balance` es la variable más discriminante del dataset
    (V=0.352). El saldo negativo en cuenta corriente es el indicador más
    claro de riesgo de impago.
-   `credit_history` (V=0.248) y `savings_balance` (V=0.190) completan
    el top 3 de variables categóricas, confirmando que la situación
    financiera actual del cliente es más predictiva que su perfil
    sociodemográfico.
-   `months_loan_duration` es la variable numérica más relevante
    (p=7.98e-11), seguida de `age` y `amount`.

**Variables de escasa utilidad predictiva:**

-   `dependents` (V=0.003), `residence_history` (V=0.027) y `telephone`
    (V=0.036) presentan asociaciones prácticamente nulas con el target.
-   `foreign_worker` y `other_debtors`, pese a mostrar diferencias
    visuales, tienen asociaciones débiles distorsionadas por el fuerte
    desbalance de sus categorías.

**Consideraciones para el modelado:**

-   El dataset está **desbalanceado** (70/30), por lo que el accuracy no
    será la métrica principal de evaluación.
-   No existe multicolinealidad problemática entre las variables
    numéricas.
-   Se incluirán **todas las variables** en el modelo inicial, dejando
    que el propio algoritmo C5.0 seleccione las más relevantes mediante
    su mecanismo interno de poda.

**Matriz de costes asimétrica:**

Según la documentación original del dataset en el repositorio UCI
Machine Learning Repository, el problema requiere el uso de una matriz
de costes asimétrica:

|                    | Predicho: Good (1) | Predicho: Bad (2) |
|--------------------|--------------------|-------------------|
| **Real: Good (1)** | 0                  | 1                 |
| **Real: Bad (2)**  | 5                  | 0                 |

Clasificar un cliente malo como bueno (falso negativo) tiene un coste de
**5**, cinco veces superior al coste de clasificar un cliente bueno como
malo (falso positivo, coste **1**). Esto refuerza la necesidad de
priorizar el **Recall sobre la clase Default** frente al accuracy global
en todos los modelos que construiremos a continuación.

------------------------------------------------------------------------

## Árbol de decisión

Antes de construir el modelo, es necesario dividir el dataset en dos
subconjuntos: uno de entrenamiento, con el que el algoritmo aprenderá
los patrones, y uno de pruebas, que reservamos para evaluar la capacidad
predictiva del modelo sobre datos no vistos.

Siguiendo el enfoque del ejemplo, se utilizará una proporción 2/3 - 1/3.
Además, se fija una semilla para garantizar la reproducibilidad del
análisis (`set.seed(20252`)).

Se elige el algoritmo **C5.0** frente a otras implementaciones de
árboles como CART o rpart por su manejo nativo de variables categóricas
sin necesidad de codifiación previa, su mecanismo de poda automática
basado en el criterio de confianza de Quinlan, y por su capacidad para
generar tanto árboles como reglas interpretables directamente.

```{r message=FALSE, warning=FALSE}
# Fijamos semilla 
set.seed(20252)

# Separamos target y variables predictoras
y <- credit$default
x <- credit[, names(credit) != "default"]

# Split 2/3
split_prop <- 3
indexes <- sample(1:nrow(credit), size = floor(((split_prop - 1) / split_prop) * nrow(credit)))

trainX<-x[indexes,]
trainy<-y[indexes]
testX<-x[-indexes,]
testy<-y[-indexes]

# Verificamos dimensiones
dim(trainX)
dim(testX)

# Verificamos proporciones
prop.table(table(trainy))
prop.table(table(testy))
```

El dataset se divide en 666 casos para entrenamiento (2/3) y 334 para
test (1/3). Además, después de ejecutar la extracción aleatoria, hemos
verificado que la distribución de la variable objetivo se mantiene
estable en ambos subconjuntos:

-   **Train**: 70.3% No_default / 29.7% Default (468 / 198 casos)
-   **Test**: 69.5% No_default / 30.5% Default (232 / 102 casos)

No se observan diferencias graves entre los subconjuntos que pudieran
sesgar las conclusiones. Las distribuciones de todas las variables
predictoras son consistentes entre train y test, confirmando que la
partición aleatoria ha sido representativa.

```{r message=FALSE, warning=FALSE}
# Verificamos que trainy es factor ya que C5.0 requiere que la variable target sea factor
class (trainy)
levels(trainy)
```

Con los datos de entrenamiento preparados, construimos el primer árbol
de decisión utilizando el algoritmo **C5.0**, una implementación moderna
del algoritmo ID3 de Quinlan que incorpora poda automática (con un
criterio de confianza, CF, por defecto de 0.25) y manejo nativo de
variables categóricas.

Se incluyen todas las variables predictoras en este primer modelo,
dejando que el propio algoritmo seleccione las más informativas mediante
su mecanismo interno de ganancia de información.

```{r message=FALSE, warning=FALSE}
# Creamos el árbol sin reglas
model_tree <- C5.0(trainX, trainy)
summary(model_tree)

```

El árbol C5.0 entrenado con los datos de entrenamiento (666 casos) ha
generado un árbol de 24 nodos hoja con una tasa de error del 16,5%, lo
que equivale a un accuracy en train del 83,5%.

**Estructura del árbol**

La variable raíz es `checking_balance`, que divide inmediatamente el
árbol en dos grandes ramas:

-   Clientes con saldo superior a 200 DM o `unknown` (313 casos): que se
    clasifican directamente como No_default con una tasa de error del
    12,8% (40/313). Esta rama cubre el 47% del train con una única
    condición, lo que confirma que `checking_balance` es la variable más
    discriminante del dataset.
-   Clientes con saldo inferior a 0 DM o entre 1 y 200 DM: El árbol
    profundiza usando las variables `foreign_worker`, `other_debtors`,
    `credit_history`, `months_loan_duration`, `amount`, `job`,
    `savings_balance` y `property` para refinar la clasificación.

**Variables selecionadas por el modelo**

El algoritmo ha seleccionado 12 de las 20 variables disponibles. Las más
relevante por frecuencia de uso son `checking_balance` (100%),
`foreign_worker` (53%), `other_debtors` (51.2%) y `credit_history`
(45.05%). Las variables `age`, `purpose`, `installment_rate`,
`residence_history`, `dependents`, `telephone`, `employment_length` y
`personal_status` han sido completamente ignoradas por el algoritmo, lo
que es consistente con las bajas asociaciones observadas en el análisis
exploratorio.

**Matriz de confusión**

De los 110 errores cometidos en el entrenamiento, 41 son falsos
positivos (clientes pagadores clasificados como Default) y **69 falsos
negativos** (clientes que no pagan clasificados como pagadores).
Aplicando la matriz de costes asimétrica (FN=5, FP=1), estos 69 casos
representan el error más costoso para el negocio.

Procedemos a visualizar el árbol:

```{r fig.width=20, fig.height=12}

library(partykit)
plot(as.party(model_tree), gp = gpar(fontsize = 10))
```

La visualización del árbol confirma la estructura descrita
anteriormente. La variable raíz es `checking_balance`, que divide el
árbol en dos ramas principales:

-   **Rama izquierda** (saldo `> 200 DM` o `unknown`): clasificación
    directa como No_default sin necesidad de evaluar más variables.

-   **Rama derecha** (saldo `< 0 DM` o `1 - 200 DM`): el árbol
    profundiza sucesivamente en `foreign_worker`, `other_debtors`,
    `credit_history`, `months_loan_duration`, `savings_balance`,
    `amount`, `job`, `property` y `housing`, refinando la clasificación
    según el perfil del cliente.

Cada nodo hoja muestra la distribución de probabilidad entre No_default
y Default, permitiendo identificar visualmente los perfiles de mayor
riesgo en las hojas con mayor proporción de Impago.

------------------------------------------------------------------------

## Reglas del árbol de decisión

El algoritmo C5.0 permite extraer el conocimiento aprendido en forma de
**reglas de decisión** en lugar de una estructura de árbol. Cada regla
es una condición independiente del tipo "Si... Entonces..." que asigna
un caso a una clase con una confianza determinada.

Cada regla tiene 3 elementos:

-   **Soporte:** nº de casos del train que cumplen las condiciones de la
    regla.
-   **Confianza:** proporción de esos casos que pertenecen realmente a
    la clase predicha.
-   **Lift:** La cantidad de veces que aumenta la probabilidad de
    acertar la clase predicha en comparación con el promedio general de
    los datos. Por ejemplo, un lift de 2.0 significa que la regla es el
    doble de precisa que predecir siempre la clase mayoritaria.

```{r}
# Modelo con extracción de reglas de decisión
model_rules<- C50::C5.0(trainX, trainy,rules=TRUE )
summary(model_rules)

# Importancia de variables según C5.0 (% de casos en que interviene cada variable)
C5imp(model_rules, metric = "usage")
```

El modelo ha generado 11 reglas con una tasa de error de entrenamiento
del 16,8% (112 casos mal clasificados de los 666).\
De las 11 reglas, las 2 primeras clasifican como No_default y las 9
restantes identifican perfiles de Default:

**Interpretación en lenguaje de negocio:**

-   **Regla 1** (22 casos, confianza 91.7%): Los clientes no extranjeros
    son buenos pagadores con alta probabilidad.
-   **Regla 2** (644 casos, confianza 69.3%): Los clientes extranjeros
    tienden a ser buenos pagadores, aunque con una confianza apenas
    superior a la proporción base del dataset. Regla por defecto del
    modelo.
-   **Regla 3** (6 casos, confianza 87.5%): Un cliente con saldo bajo,
    sin activos relevantes y con empleo no cualificado tiene un 87.5% de
    probabilidad de impago.
-   **Regla 4** (12 casos, confianza 85.7%): Un cliente con saldo bajo
    que solicita un importe elevado (\>9.277 DM) con historial no
    excelente tiene un 85.7% de probabilidad de impago.
-   **Regla 5** (4 casos, confianza 83.3%): Un hombre soltero con saldo
    bajo que solicita crédito con co-solicitante, aun teniendo empleo
    cualificado, tiene un 83.3% de probabilidad de impago.
-   **Regla 6** (4 casos, confianza 83.3%): Una mujer trabajadora
    extranjera con saldo bajo que solicita crédito con co-solicitante
    tiene un 83.3% de probabilidad de impago.
-   **Regla 7** (3 casos, confianza 80%): Un cliente con saldo bajo que
    necesita avalista para un préstamo de más de 21 meses tiene un 80%
    de probabilidad de impago.
-   **Regla 8** (38 casos, confianza 75%): Un cliente con saldo bajo que
    ha saldado todos sus créditos anteriores y no tiene avalista tiene
    un 75% de probabilidad de impago.
-   **Regla 9** (82 casos, confianza 71.4%): Un cliente extranjero con
    saldo negativo, pocos ahorros, sin avalista y con préstamo de más de
    11 meses tiene un 71.4% de probabilidad de impago. **Perfil de
    riesgo más frecuente del dataset.**
-   **Regla 10** (21 casos, confianza 60.9%): Un autónomo o directivo
    con vivienda propia pero saldo bajo tiene un 60.9% de probabilidad
    de impago.
-   **Regla 11** (74 casos, confianza 59.2%): Un cliente con saldo bajo
    o negativo que solicita un préstamo de más de 28 meses sin avalista
    tiene un 59.2% de probabilidad de impago.

**Cobertura de las reglas** Las reglas 1 y 2 cubren conjuntamente el
100% de los casos usando `foreign_worker`. Esto explica por qué esta
variable aparece son un uso del 100% en el Attribute usage, aunque como
ya vimos en el análisis exploratorio su V de Cramér era baja (0.082). No
es que sea muy discriminante, sino que actúa como regla por defecto del
modelo.

Entre las reglas de Default, la regla 9 es la de mayor alcance con 82
casos y una confianza del 71,4%, seguida de la regla 11 con 74 casos y
una confianza del 59,2%. En el extremo opuesto, las reglas 5, 6 y 7
cubren a penas 3-4 casos cada una, ya que son reglas muy precisas pero
de escaso impacto práctico.

**Patrones más interesantes**

-   `checking_balance` aparece en 9 de las 11 reglas, confirmando su
    papel central como predictor de riesgo, en línea con lo visto en el
    EDA.
-   Las reglas 8 y 9 confirman el patrón contraintuitivo detectado
    anteriormente: cientes con historial `fully repaid` presentan alta
    tasa de impago (75% de confianza, 38 casos).
-   Las reglas 9 y 11 apuntan al mismo patrón de fondo: el saldo bajo o
    negativo combinado con préstamos a medio-largo plazo es el principal
    indicador de riesgo, independientemente de otras características del
    cliente.
-   Las reglas con mayor lift (2,9) son las reglas 3 y 4, es decir,
    predicen el impago casi 3 veces mejor que el azar, aunque con muy
    pocos casos (6 y 12 respectivamente).
-   El modelo ha ignorado completamente variables como `age`, `purpose`,
    `installment_rate`, `residence_history` o `dependents`, también en
    línea con las bajas asociaciones detectadas en el EDA.

------------------------------------------------------------------------

## Bondad de ajuste

Una vez construido el modelo, es necesario evaluar su capacidad
predictiva sobre datos que no han sido utilizados durante el
entrenamiento, el conjunto de 334 casos. Esta evaluación nos dará una
estimación realista del comportamiento del modelo realmente.

Se utilizará la matriz de confusión para analizar los tipos de error
cometidos, y calcularemos métricas como Accuracy, Recall, Precisión y
F1-Score.

```{r}
# Predicción sobre datos de test
pred <- predict(model_tree, testX)

# Matriz de confusión
CrossTable(testy, pred,
           prop.chisq = FALSE,
           prop.c = FALSE,
           prop.r = TRUE,
           dnn = c("Real", "Predicción"))
```

Creamos una función para calcular las cuatro métricas para evaluar la
bondad:

```{r}
# Función para calcular métricas
metricas <- function(real, predicho, clase_positiva = "Default") {
  
  tp <- sum(real == clase_positiva & predicho == clase_positiva)
  tn <- sum(real != clase_positiva & predicho != clase_positiva)
  fp <- sum(real != clase_positiva & predicho == clase_positiva)
  fn <- sum(real == clase_positiva & predicho != clase_positiva)
  
  accuracy  <- (tp + tn) / (tp + tn + fp + fn)
  precision <- tp / (tp + fp)
  recall    <- tp / (tp + fn)
  f1        <- 2 * (precision * recall) / (precision + recall)
  
  data.frame(
    Métrica = c("Accuracy", "Precision", "Recall", "F1"),
    Valor   = round(c(accuracy, precision, recall, f1), 3)
  )
}

# Aplicamos sobre las predicciones del modelo
metricas(testy, pred)
```

Los resultados de la evaluación sobre el conjunto de test (334 casos)
son los siguientes:

| Métrica   | Valor |
|-----------|-------|
| Accuracy  | 69,8% |
| Precisión | 50,5% |
| Recall    | 47,1% |
| F1-Score  | 48,7% |

El modelo alcanza un **accuracy del 69.8%**, prácticamente idéntico a la
proporción base del dataset (70% No_default). Esto significa que el
modelo apenas mejora a un clasificador trivial que siempre predijera
"No_default", lo que es una señal de rendimiento limitado.

El dato más preocupante desde el punto de vista del negocio es el
**Recall del 47.1%**: el modelo solo detecta correctamente 48 de los 102
clientes que realmente van a incumplir, clasificando los 54 restantes
como buenos pagadores. El **F1-score de 48,7%** confirma el rendimiento
mediocre para la clase Default, resultado del equilibrio entre una
Precisión (50,5%) y un Recall (47,1%).

### Conclusión

Podemos cuantificar el impacto económico real aplicando la matriz de
costes asimétricas de la UCI:

|                                            | Casos | Coste unitario | Coste total |
|---------------------------------|-------------|-------------|-------------|
| Falsos negativos (Default como No_default) | 54    | 5              | **270**     |
| Falsos positivos (No_default como Default) | 47    | 1              | **47**      |
| **Coste total del modelo**                 |       |                | **317**     |

Como referencia, un clasificador trivial que siempre predijera
No_default cometería 102 falsos negativos con un coste de **510
unidades**. El modelo reduce el coste en un **37,8%** respecto a no
tener modelo alguno, lo que supone una mejora real. Sin embargo, este
margen es claramente insuficiente para un entorno bancario real, ya que
aprobar créditos a más de la mitad de los clientes que van a incumplir
supondría pérdidas significativas.

Cabe destacar que todos los modelos de este análisis utilizan el
**umbral de clasificación por defecto (0.5)**. Dado que la matriz de
costes establece que un falso negativo es 5 veces más costoso que un
falso positivo, en un entorno real sería reconmendable desplazar este
umbral hacia valores menores, como 0.25. De esta manera se estaría
forzando al modelo a ser más conservador al clasificar como No_default,
incrementando así el Recall de la clase Default a costa de reducir la
Precisión, sería como un *"trade-off"* justificado por la asimetría de
costes del problema.

La curva ROC representa gráficamente la capacidad discriminante del
modelo para distintos umbrales de clasificación, mostrando la tasa de
verdaderos positivos (Recall) frente a la tasa de falsos positivos. El
área bajo la curva (AUC) resume esta capacidad en un único valor entre 0
y 1, donde 0.5 equivale a clasificación aleatoria y 1.0 a clasificación
perfecta:

```{r}
# Curva ROC y AUC
pred_prob <- predict(model_tree, testX, type = "prob")[, "Default"]
pred_rocr <- prediction(pred_prob, testy,
                        label.ordering = c("No_default", "Default"))
perf <- performance(pred_rocr, "tpr", "fpr")

plot(perf, colorize = TRUE,
     main = "Curva ROC — C5.0 básico",
     xlab = "Tasa de Falsos Positivos (1 - Especificidad)",
     ylab = "Tasa de Verdaderos Positivos (Sensibilidad)")
abline(a = 0, b = 1, lty = 2, col = "gray")

auc <- performance(pred_rocr, "auc")@y.values[[1]]
cat("AUC:", round(auc, 3))
```

El modelo obtiene un AUC de 0,689, lo que indica una capacidad
discriminante moderada. El modelo es mejor que la clasificación
aleatoria (AUC = 0.5) pero está lejos de un clasificador ideal (AUC
=1.0). La curva ROC muestra que el modelo consigue una sensibilidad
razonable para tasas de falsos positivos bajas (tramo inicial de la
curva), pero se deteriora progresivamente a medida que se relaja el
umbral de clasificación.

Este valor de AUC, combinado con el Recall de 47,1% y el coste económico
de 317 unidadesm confirma que el modelo C5.0 básico tiene margen de
mejora significativo. Lo usaremos como **línea base** para comprarar los
modelos alternativos del apartado siguiente.

------------------------------------------------------------------------

## Árboles de decisión complementarios

El modelo C5.0 básico construido anteriormente ha mostrado un
rendimiento limitado, con un Recall de 47,1% y un coste económico de 317
unidades. Con el objetivo de mejorar la capacidad predictiva,
especialmente en la detección de clientes con riesgo de impago,
exploraremos tres modelos alternativos utilizando las mismas variables
predictoras:

-   **C5.0 con pruning:** variante del modelo original con un umbral de
    confianza más restrictivo, que genera un árbol más simple y
    generalizable. Además de buscar una mejora de rendimiento, esta
    versión permitirá obtener una visualización más legible del árbol.

-   **Random Forest:** modelo de ensamble basado en la combinación de
    múltiples árboles de decisión entrenados sobre muestras aleatorias
    del dataset. Su capacidad para reducir el sobreajuste y capturar
    relaciones complejas lo convierte en una referencia habitual en
    problemas de clasificación como este.

-   **XGBoost:** algoritmo de gradient boosting que construye árboles de
    forma secuencial, donde cada árbol corrige los errores del anterior.
    Es uno de los algoritmos más potentes en competiciones y entornos
    profesionales de machine learning.

Al finalizar el apartado se presentará una **tabla comparativa** de los
cuatro modelos (incluyendo el C5.0 básico) con las mismas métricas:
Accuracy, Precisión, Recall, F1-Score, AUC y coste económico, para
determinar qué enfoque es más adecuado para este problema.

### C5.0 - Pruning

```{r}
# C5.0 con poda agresiva: CF=0.10 reduce la complejidad del árbol (default CF=0.25)
model_pruning <- C5.0(trainX, trainy, control = C5.0Control(CF=0.10))
summary(model_pruning)
```

```{r fig.width=15, fig.height=6}
# Graficamos
plot(as.party(model_pruning), gp=gpar(fontsize = 10))
```

Calculamos métricas de ajuste del modelo para comparar después:

```{r}
# Predicción en test
pred_pruning <- predict(model_pruning, testX)

# Matriz de confusión
CrossTable(testy, pred_pruning,
           prop.chisq = FALSE, prop.c = FALSE, prop.r = TRUE,
           dnn = c("Real", "Predicción"))

# Métricas
metricas(testy, pred_pruning)

# AUC
pred_prob_pruning <- predict(model_pruning, testX, type = "prob")[, "Default"]
pred_rocr_pruning <- prediction(pred_prob_pruning, testy,
                                label.ordering = c("No_default", "Default"))
auc_pruning <- performance(pred_rocr_pruning, "auc")@y.values[[1]]
cat("AUC:", round(auc_pruning, 3))
```

### Random Forest

```{r}
library(randomForest)

set.seed(20252)
model_rf <- randomForest(x = trainX, 
                         y = trainy,
                         ntree = 500,
                         importance = TRUE)
print(model_rf)
```

En este caso tenemos 2 gráficos interesantes a visualizar:

-   Un gráfico para ver a partir de cuantos árboles el error se
    estabiliza.

-   Ver la relevancia de las variables según el RF, lo que podremos
    comparar con el ranking de V de Cramér del EDA y con el Attribute
    usage del C5.0:

```{r}
# Gráfico 1: Error OOB vs número de árboles
plot(model_rf, main = "Error OOB vs número de árboles")
legend("topright", legend = colnames(model_rf$err.rate),
       col = 1:3, lty = 1:3)

# Gráfico 2: Importancia de variables
varImpPlot(model_rf, main = "Importancia de variables — Random Forest")
```

El error OOB global se estabiliza a partir de 100 árboles
aproximadamente, lo que indica que 500 árboles es suficiente, de hecho,
añadir más no mejoraría el modelo. Se aprecia claramente el problema de
desbalance, el error para la clase No_default es muy bajo, mientras que
el error para la clase Default se mantiene elevado durante todo el
entrenamiento.

En el segundo gráfico vemos como MeanDecreaseAccuracy y MeanDecreaseGini
coinciden en señalar `checking_balance`, `months_loan_duration` y
`amount` como las variables más importantes, en línea con los resultados
del análisis exploratorio. Destaca además que el Random Forest sí
utiliza variables como `age`, `purpose` y `credit_history` que el C5.0
básico ignoró, lo que refleja su mayor capacidad para capturar
relaciones complejas entre variables. En el extremo opuesto,
`dependents`, `foreign_worker` y `telephone`, aparecen como las menos
relevantes, algo que ya se había visto durante el EDA.

Calculamos las métricas para comparar después:

```{r}
# Predicción en test
pred_rf <- predict(model_rf, testX)

# Matriz de confusión
CrossTable(testy, pred_rf,
           prop.chisq = FALSE, prop.c = FALSE, prop.r = TRUE,
           dnn = c("Real", "Predicción"))

# Métricas
metricas(testy, pred_rf)

# AUC
pred_prob_rf <- predict(model_rf, testX, type = "prob")[, "Default"]
pred_rocr_rf <- prediction(pred_prob_rf, testy,
                           label.ordering = c("No_default", "Default"))
auc_rf <- performance(pred_rocr_rf, "auc")@y.values[[1]]
cat("AUC:", round(auc_rf, 3))
```

### XGBoost

```{r}
library(xgboost)

# XGBoost requiere matrices numéricas
# Preparación de datos
X_all <- rbind(trainX, testX)
dummies <- dummyVars(~ ., data = X_all)
X_all_mat <- predict(dummies, X_all)
X_train <- X_all_mat[1:nrow(trainX), ]
X_test  <- X_all_mat[(nrow(trainX)+1):nrow(X_all_mat), ]

# Target como factor 0/1
trainy_xgb <- factor(as.numeric(trainy == "Default"), levels = c(0, 1))
testy_xgb  <- factor(as.numeric(testy  == "Default"), levels = c(0, 1))

# Entrenamos
set.seed(20252)
model_xgb <- xgboost(x         = X_train,
                     y         = trainy_xgb,
                     nrounds   = 100,
                     eval_metric = "logloss")

print(model_xgb)

```

Graficamos:

```{r}
# Importancia de variables
importance_xgb <- xgb.importance(model = model_xgb)
xgb.plot.importance(importance_xgb, top_n = 15,
                    main = "Importancia de variables — XGBoost")
```

Calculamos las métricas para comparar:

```{r}
# Predicción en test
prob_xgb  <- predict(model_xgb, X_test)
pred_xgb  <- factor(ifelse(prob_xgb > 0.5, 1, 0), levels = c(0, 1))
testy_01  <- factor(as.numeric(testy == "Default"), levels = c(0, 1))

# Matriz de confusión
CrossTable(testy_01, pred_xgb,
           prop.chisq = FALSE, prop.c = FALSE, prop.r = TRUE,
           dnn = c("Real", "Predicción"))

# Métricas
metricas(testy_01, pred_xgb, clase_positiva = "1")

# AUC
pred_rocr_xgb <- prediction(prob_xgb, testy_01,
                             label.ordering = c("0", "1"))
auc_xgb <- performance(pred_rocr_xgb, "auc")@y.values[[1]]
cat("AUC:", round(auc_xgb, 3))
```

### Comparativa de modelos

| Modelo                 | Accuracy | Precision | Recall | F1-Score | AUC   |
|------------------------|----------|-----------|--------|----------|-------|
| C5.0 básico            | 69.8%    | 50.5%     | 47.1%  | 48.7%    | 0.689 |
| C5.0 pruning (CF=0.10) | 70.4%    | 51.6%     | 47.1%  | 49.2%    | 0.720 |
| Random Forest          | 73.7%    | 60.9%     | 38.2%  | 47.0%    | 0.770 |
| XGBoost                | 72.2%    | 55.4%     | 45.1%  | 49.7%    | 0.759 |

Para poder determinar si hay un enfoque notablemente mejor que el de
base, lo más útil es recurrir a la matriz de costes asimétrica.

Desde el punto de vista del **Recall**, la métrica más relevante dado
que los falsos negativos cuestan 5 veces más que los falsos positivos,
el C5.0 básico y el C5.0 pruning empatan en el mejor resultado (47,1%),
seguidos del XGBoost (45,1%) y el Random Forest (38,2%). En este
sentido, los modelos alternativos *"no mejoran"* al original en la
métrica más importante para el negocio.

Sin embargo, si consideramos el **AUC** como métrica de capacidad
discriminante global, el Random Forest (0.770) y el XGBoost (0.759)
superan claramente al C5.0 básico (0.689). Esto indica que estos modelos
tienen mejor capacidad para separar las dos clases en general, aunque
con el umbral de clasificación por defecto (0.5) no se traduzca en mejor
Recall.

Desde el punto de vista económico:

| Modelo        | FN  | FP  | Coste (FN×5 + FP×1) |
|---------------|-----|-----|---------------------|
| C5.0 básico   | 54  | 47  | **317**             |
| C5.0 pruning  | 54  | 45  | **315**             |
| Random Forest | 63  | 25  | **340**             |
| XGBoost       | 56  | 37  | **317**             |

El modelo C5.0 pruning obtiene el menor Coste económico (315 unidades),
aunque la diferencia con el básico es mínima. El Random Forest, pese a
tener un mejor AUC, genera el mayor coste económico por sus numerosos
falsos negativos.

**Conclusión**

Los resultados reflejan limitaciones inherentes del dataset: con solo
1.000 observaciones, 20 variables de poder predictivo moderado y un
desbalance de clases del 70/30, ningún modelo consigue superar el 50% de
Recall en la clase Default.

Por otro lado, destaca que el **XGBoost** identifica `amount` y
`months_loan_duration` como las variables más importantes, mientras que
el C5.0 sitúa a `checking_balance` en primer lugar. Esta discrepancia
está reflejando las diferencias en cómo cada algoritmo captura las
relaciones entre variables. *(El XGBoost al trabajar con variables
dummy, puede capturar interacciones más granulares entre categorías
específicas)*

Teniendo en cuenta el contexto bancario y la matriz de costes
asimétrica, el modelo recomendado sería el **C5.0 con pruning**: genera
el menor coste económico (315 unidades), es el más interpretable de los
cuatro y mantiene el mismo Recall que el modelo básico con un árbol más
simple y generalizable. El **Random Forest** es la alternativa si se
prioriza la capacidad discriminante global (AUC 0.770), y el **XGBoost**
si se busca el equilibrio entre métricas (mejor F1-Score).

En un banco real se complementarían con técnicas de balanceo de clases
(SMOTE sobre el conjunto de entrenamiento), mayor volumen histórico de
solicitudes, variables adicionales de comportamiento financiero (ratio
deuda/ingresos verificado, historial de transacciones) y el ajuste del
umbral de clasificación según la matriz de costes, aspectos que quedan
fuera del alcance de esta práctica pero que serían el siguiente paso
natural.

### Métricas de explicabilidad

Más allá de las métricas de rendimiento global, es importante entender
cómo y por qué los modelos toman sus decisiones. Las métricas de
explicabilidad nos permiten interpretar el comportamiento del modelo
tanto a nivel global (qué variables son más importantes en general) como
a nivel local (por qué el modelo clasificó a un cliente concreto como
Default o No_default).

Para ello utilizaremos el paquete `iml` sobre el Random Forest, por ser
el modelo con mayor AUC (0.770), para poder calcular:

-   **Importancia de variables del C5.0** (`attribute usage`): ya
    analizada en el apartado de reglas — mide el porcentaje de casos en
    los que cada variable interviene en las decisiones del árbol.
-   **Feature Importance por permutación** (`iml`): mide cuánto empeora
    el modelo cuando se aleatoriza cada variable. Responde a la pregunta
    *"¿cuánto perdemos si eliminamos esta variable?"*
-   **Efectos Locales Acumulados (ALE)**: visualizan cómo los distintos
    valores de una variable afectan a la probabilidad de Default, de
    forma más robusta que los gráficos de dependencia parcial ante
    variables correlacionadas.
-   **SHAP** (SHapley Additive exPlanations): descompone la predicción
    de un caso concreto en la contribución individual de cada variable,
    permitiendo explicar **por qué** el modelo tomó una decisión
    específica para un cliente determinado. Es especialmente útil para
    auditar casos dudosos o explicar decisiones de crédito a nivel
    individual.

```{r message=FALSE, warning=FALSE}
library(iml)

# Creamos el predictor IML sobre el Random Forest
train_data <- cbind(trainX, default = trainy)

# Creamos el predictor IML sobre el Random Forest
predictor <- Predictor$new(
  model = model_rf,
  data  = trainX,
  y     = trainy,
  type  = "prob"
)

# Feature Importance por permutación

#Fijamos semilla:
set.seed(20252)
imp <- FeatureImp$new(predictor, loss = "ce")
plot(imp) +
  ggtitle("Feature Importance por permutación — Random Forest") +
  theme_minimal()


```

El gráfico confirma y enriquece los resultados. `checking_balance` es
con diferencia la variable más importante (importancia alrededor de
0.10), seguida de `purpose`, `months_loan_duration` y `savings_balance`.
Esto es coherente con la V de Cramér calculada en el EDA, donde
`checking_balance` obtuvo el valor más alto (0.352).

Destacan las variables que el C5.0 ignoró por completo pero que el
Random Forest consideró relevantes: `purpose` (segunda más importante),
`savings_balance` (cuarta) y `age` (quinta). Esto refleja la mayor
capacidad de Random Forest para capturar relaciones entre variables que
un árbol simple no captura.

En el extremo opuesto tenemos `dependents`, `telephone`,
`foreign_worker`, `housing` y `existing_credits` presentan una
importancia prácticamente nula, confirmando lo observado en el EDA.

```{r}
# ALE plots para las 3 variables más importantes
ale_checking <- FeatureEffect$new(predictor, 
                                   feature = "checking_balance",
                                   method = "ale")
plot(ale_checking) +
  ggtitle("ALE — checking_balance") +
  theme_minimal()+
  theme(axis.text.x = element_text(angle = 45, hjust = 1))

ale_duration <- FeatureEffect$new(predictor,
                                   feature = "months_loan_duration", 
                                   method = "ale")
plot(ale_duration) +
  ggtitle("ALE — months_loan_duration") +
  theme_minimal()

ale_purpose <- FeatureEffect$new(predictor,
                                  feature = "purpose",
                                  method = "ale")
plot(ale_purpose) +
  ggtitle("ALE — purpose") +
  theme_minimal()+
  theme(axis.text.x = element_text(angle = 45, hjust = 1))
```

**ALE — `checking_balance`:** El gráfico confirma el patrón detectado en
el análisis exploratorio. Tener saldo negativo aumenta considerablemente
la probabilidad de Default, mientras que `unknown` y `> 200 DM` la
reducen significativamente. El saldo en cuenta corriente tiene un efecto
directo y claro sobre el riesgo de impago.

**ALE — `months_loan_duration`:** Se observa una relación clara: a mayor
duración del préstamo, mayor probabilidad de Default. Los préstamos
cortos favorecen el no impago, mientras que a partir de los 30 meses la
probabilidad de Default aumenta progresivamente, estabilizándose en
valores altos a partir de los 45 meses.

**ALE — `purpose`:** La finalidad del préstamo muestra efectos
heterogéneos. `car (new)` y `education` son los propósitos que más
aumentan la probabilidad de Default, mientras que `car (used)` y
`radio/tv` la reducen. Esto coincide con lo observado en las tablas de
contingencia: los coches usados implican importes menores y plazos más
cortos, mientras que la educación supone una inversión a largo plazo con
retorno incierto.

```{r}
# SHAP para un cliente con Default y uno sin Default
# Seleccionamos un caso de cada clase del test
caso_default    <- testX[which(testy == "Default")[1], ]
caso_nodefault  <- testX[which(testy == "No_default")[1], ]

# SHAP para el caso Default
shap_default <- Shapley$new(predictor, x.interest = caso_default)
plot(shap_default) +
  ggtitle("SHAP — cliente clasificado como Default") +
  theme_minimal()

# SHAP para el caso No_default
shap_nodefault <- Shapley$new(predictor, x.interest = caso_nodefault)
plot(shap_nodefault) +
  ggtitle("SHAP — cliente clasificado como No_default") +
  theme_minimal()
```

**SHAP — análisis de casos individuales:**

Los valores SHAP permiten explicar por qué el modelo clasificó a dos
clientes concretos de forma diferente:

**Cliente clasificado como Default** (edad 63, préstamo 60 meses, saldo
\< 0 DM, importe 6.836 DM):

Las variables que más aumentan su probabilidad de Default son
`checking_balance=< 0 DM` (+0.18) y `months_loan_duration=60` (+0.15).
Es decir, tener saldo negativo y solicitar un préstamo a muy largo plazo
son los factores determinantes que llevan al modelo a clasificarlo como
cliente de riesgo. El importe moderado (6.836 DM) actúa ligeramente como
factor protector.

**Cliente clasificado como No_default** (edad 49, préstamo 12 meses,
saldo unknown, importe 2.096 DM):

Las variables que más reducen su probabilidad de Default son
`checking_balance=unknown` y `amount=2096`. Tener un saldo desconocido
(que como vimos en el EDA indica ausencia de cuenta corriente, no saldo
negativo) combinado con un importe bajo y un préstamo corto (12 meses)
lleva al modelo a clasificarlo como buen pagador.
`credit_history=critical` actúa como factor de riesgo moderado pero no
es suficiente para revertir la clasificación.

En ambos casos, `checking_balance` emerge como la variable con mayor
peso en la decisión individual, confirmando su papel central tanto a
nivel global como local.

Este nivel de granularidad local que proporcionan los valores SHAP es
especialmente relevante en el contexto bancario, donde normativas de
transparencia crediticia (como la Directiva Europea de Crédito al
Consumo) exigen poder justificar de forma clara ante el cliente o ante
un comité de riesgos el motivo técnico exacto de una denegación de
solicitud.

**Conclusión de explicabilidad**

Las cuatro técnicas aplicadas convergen en el mismo mensaje: **el saldo
en cuenta corriente** es el factor de riesgo más determinante, seguido
de la duración del préstamo y la finalidad del crédito. Estos hallazgos
son consistentes con el análisis exploratorio inicial y con las reglas
extraídas del C5.0.

El análisis SHAP añade una dimensión adicional al confirmar que esta
jerarquía de variables no solo se cumple a nivel global sino también a
nivel individual: en ambos casos analizados, `checking_balance` fue la
variable con mayor peso en la decisión concreta del modelo.

En definitiva, los tres modelos señalan al mismo tipo de cliente como el
de mayor riesgo: alguien sin liquidez en cuenta que pide dinero prestado
a largo plazo. Desde el punto de vista del banco, esto sugiere revisar
con más cuidado las solicitudes de financiación superiores a 30 meses
cuando el solicitante no tiene saldo positivo en cuenta,
independientemente de otros factores del perfil.


------------------------------------------------------------------------

## Conclusiones finales

Este trabajo ha abordado el problema de predicción de riesgo crediticio
sobre el dataset German Credit mediante un proceso analítico completo,
desde la exploración de los datos hasta la aplicación de múltiples
modelos de clasificación.

**Conocimiento adquirido sobre los datos:**

El análisis exploratorio reveló que la situación financiera actual del
cliente es más predictiva que su perfil sociodemográfico. Las variables
`checking_balance`, `credit_history` y `savings_balance` concentran la
mayor capacidad discriminante, mientras que variables como `dependents`,
`telephone` o `residence_history` son prácticamente irrelevantes para
predecir el impago. Destaca el hallazgo contraintuitivo de que clientes
con historial `fully repaid` presentan tasas de default elevadas,
posiblemente porque el banco les concede créditos nuevos sin historial
activo reciente.

**Resumen de modelos:**

| Modelo                 | Accuracy | Precisión | Recall | F1    | AUC   |
|------------------------|----------|-----------|--------|-------|-------|
| C5.0 básico            | 69.8%    | 50.5%     | 47.1%  | 48.7% | 0.689 |
| C5.0 pruning (CF=0.10) | 70.4%    | 51.6%     | 47.1%  | 49.2% | 0.720 |
| Random Forest          | 73.7%    | 60.9%     | 38.2%  | 47.0% | 0.770 |
| XGBoost                | 72.2%    | 55.4%     | 45.1%  | 49.7% | 0.759 |

Ningún modelo supera el 50% de Recall en la clase Default, lo que
refleja las limitaciones inherentes del dataset: 1.000 observaciones,
variables de poder predictivo moderado y un desbalance de clases 70/30.

**Modelo recomendado:**

La elección depende del criterio priorizado. Aplicando la matriz de
costes asimétrica de UCI (FN=5, FP=1), el **C5.0 con pruning** genera el
menor coste económico (315 unidades) y mantiene el mejor Recall junto al
C5.0 básico. Si se prioriza la capacidad discriminante global, el
**Random Forest** (AUC=0.770) es la mejor opción. El **XGBoost** ofrece
el mejor equilibrio entre métricas (F1=49.7%).

**Perfil de riesgo identificado:**

La concordancia de los cuatro modelos y las técnicas de explicabilidad
apunta a un perfil de alto riesgo concreto: cliente con **saldo negativo
en cuenta corriente**, que solicita un **préstamo de larga duración**
(más de 30 meses) para financiar **su educación o un coche nuevo**. Este
perfil no es una abstracción estadística sino una realidad operativa ya
que, quien no tiene liquidez presente y se endeuda a largo plazo con un
retorno de inversión incierto presenta sistemáticamente mayor
probabilidad de impago en todos los modelos analizados.

La recomendación directa para el banco sería implementar una regla de
revisión manual obligatoria para solicitudes que combinen estas tres
características simultáneamente.

**Limitaciones y mejoras:**

En un entorno bancario real, estos modelos se complementarían con:

-   Técnicas de balanceo de clases (SMOTE) para mejorar el Recall.
-   Mayor volumen de datos.
-   Variables adicionales de comportamiento financiero.
-   Ajuste del umbral de clasificación según la matriz de costes.

------------------------------------------------------------------------
